臺灣臺中地方法院刑事判決　　　　　　　　　　　　九十二年度訴字第二五二四號
　　公　訴　人　臺灣臺中地方法院檢察署檢察官
　　被　　　告　戊○○
　　選任辯護人　林俊雄律師
右列被告因誣告案件，經檢察官提起公訴（九十二年度偵字第九一○號），本院判決
如左：
    主  文
戊○○意圖他人受刑事處分，向該管公務員誣告，處有期徒刑陸月。
    事  實
一、戊○○明知其於民國八十三年五月六日中午十二時左右，在臺中市○○○街十五
    號四樓李木山（後已更名為乙○○，以下仍稱李木山）所經營之「德霖法律事務
    所」內，交付予李木山之現款新臺幣（下同）五十萬元，係用於出借李木山作為
    經營之地下錢莊資金之用，李木山則當場扣除當月利息二萬元，收取四十八萬元
    ，並交付予戊○○，付款人為臺中市第一信用合作社中正分社，帳號：一○七六
    八七號，發票日分別為八十三年七月十日、八月十日、九月十日、十月十日、十
    一月十日，十二月十日面額各二萬元之支票六張（起訴書贅記八十三年六月十日
    ，漏記八十三年十二月十日支票二張），及發票日為八十四年一月十日（起訴書
    誤載為八十三年十一月六日），面額五十萬元之支票一張，作為按月給付借款利
    息與屆期清償本金之用；戊○○亦明知於同時、地交付予甲○○如附表所示之未
    蓋發票人印鑑章之支票二張，係借予甲○○供其作為票貼使用（李木山、甲○○
    二人因共同經營地下錢莊，觸犯刑法重利、商業會計法等罪嫌，業據臺灣臺中地
    方法院檢察署檢察官另以八十三年度偵字第一五一○二號、第一七五二五號提起
    公訴），惟戊○○當日自臺北匆忙南下未攜帶印鑑章，乃自行至臺中市○○○街
    十五號一樓「正章刻印鋪」委託老板庚○○刻製「戊○○」印章一枚後，再將該
    枚印章蓋印於該二張支票之發票人欄，完成發票行為後，復向甲○○言稱：「到
    時候如果退票（印鑑不符），我再去補蓋。」等語；嗣後，戊○○如期兌領借款
    利息支票二張共四萬元（八十三年七月十日、八月十日），而甲○○亦執持如附
    表所示之二張支票透過李木山向莊耀輝票貼調現，而因輾轉流至張武雄、鄭存榮
    之手（經查知為莊耀輝交予丙○○，丙○○再交予鄭存榮，鄭存榮再將其中一交
    予張武雄。支票退票後，丙○○透由己○○直接向戊○○追索票款，而將二張支
    票皆直接回流至戊○○之手，戊○○因而支付十萬元代價予丙○○）。詎李木山
    、甲○○二人於八十三年九月間，為臺灣臺中地方法院檢察署檢察官指揮法務部
    調查局臺中市調查站查獲經營地下錢莊，觸犯刑法重利、商業會計法等罪嫌，李
    木山、甲○○先後於八十三年九月二日、十月六日被羈押，致使李木山無法再按
    期給付借款利息、屆期清償本金，甲○○亦無法於附表所示之二張支票票載發票
    日前墊付票款，戊○○因而心生不滿，竟而萌生誣告李木山、甲○○之惡意，意
    圖使李木山、甲○○受刑事處分，乃於八十七年三月五日具狀向臺灣臺中地方法
    院同時對李木山、甲○○二人以共犯刑法第三百三十九條第一項詐欺取財、同法
    第二百零一條第一項偽造有價證券等之事由提起自訴，捏構誣稱略以：「被告李
    木山、甲○○係胞兄妹，共同意圖為自己不法所有，於八十三年五月六日下午二
    時許，在臺中市○○○街十五號四樓掛名德霖法律事務所，向自訴人戊○○佯稱
    欲往中國大陸上海投資營建事業，獲利甚豐，邀戊○○出資一百一十萬元合夥投
    資，自訴人不疑有他，信以為真，遂而交付現金五十萬元，另先交付如附表所示
    之未蓋發票人印鑑章之支票二張，合計六十二萬一千元，約定一星期後雙方簽訂
    書面合夥契約後，再由自訴人在支票上蓋章。詎被告李木山、甲○○於詐得上開
    現金及支票後，竟避不見面，既未依約簽訂書面合夥契約，且未得自訴人同意，
    擅自盜刻自訴人名義之印章，而將偽刻之印章蓋用在前揭二張支票之發票人處，
    並進而背書行使而向他人調現，嗣因印鑑不符退票，經銀行通知，始知被騙及偽
    造情事，為此自訴。因認被告李木山、甲○○所為係犯刑法第三百三十九條第一
    項詐欺取財、同法第二百零一條第一項偽造有價證券等罪」等語，並經本院以八
    十七年度自字第二○五號偽造有價證券等案件受理在案，並判決李木山、甲○○
    共同意圖供行使之用，而偽造有價證券，各處有期徒刑三年，足使李木山、甲○○二人受有刑事處分之危險；惟末迭經臺灣高等法院台中分院於八十九年八月八
    日以八十七年度上訴字第二五三五號判決撤銷原判決，改判李木山、甲○○無罪
    ，後經最高法院九十一年十月二十四日以九十一年度台上字第六○○三號判決撤
    銷原判決，發回臺灣高等法院臺中分院，復經臺灣高等法院於九十二年六月廿六
    日以九十一年度重上更(一)字第二五六號判決李木山、甲○○均無罪，再據最高法
    院於九十二年八月廿九日以九十二年度台上字第四七五七號判決上訴駁回而確定
    。
二、案經臺灣高等法院臺中分院移送臺灣臺中地方法院檢察署檢察官偵查起訴。
    理  由
一、訊據被告戊○○固坦承於八十三年五月六日十二時許，在臺中市○○○街十五號
    四樓李木山所經營之「德霖法律事務所」內，交付予李木山之現款五十萬元，並
    同時交付甲○○如附表所示之支票二張等事實，惟矢口否認有何意圖他人受刑事
    處分，向該管公務員誣告之犯行，辯稱：確實是李木山向伊佯稱欲往中國大陸上
    海投資營建事業，獲利甚豐，邀伊出資一百一十萬元合夥投資，伊遂交付現金五
    十萬元，另先交付如附表所示之未蓋發票人印鑑章之支票二張，合計六十二萬一
    千元予甲○○，約定一星期後雙方簽訂書面合夥契約後，再由伊在支票上蓋章，
    詎李木山、甲○○收受上開現金及支票後，既未依約簽訂書面合夥契約，且未得
    伊同意，擅自盜刻伊之印章，而將偽刻之印章蓋用在前揭二張支票之發票人處，
    並進而背書行使而向他人調現；伊於八十三年五月六日至李木山所經營之「德霖
    法律事務所」交付前開金額及支票二紙之全部情況，及八十四年七月間李木山到
    臺北伊住處，拿四萬元現金及如附表所示之支票二張還伊，且當場簽發各三十八
    萬、八萬元之支票二紙，伊曾質問其何以偽刻其印章蓋至支票上去使用，其說是
    需用錢才這樣作等情，丁○○均在場聽聞；伊曾收受李木山所交付之發票日八十
    三年六月十日、七月十日、八月十日、九月十日之支票，惟六月十日之票面金額
    為一萬八千元，其餘雖均為面額二萬元，但六月十日、七月十日之二紙支票係李
    木山與一位阿賢之友人於八十三年一月二十日至伊之中和住所，向伊調借三萬八
    千元所交付，八月十日、九月十日之二紙支票係李木山於八十三年四月二十九日
    以要請朋友至舞廳為由，在伊中和住所，向伊調借四萬元所交付；伊未曾至正章
    刻印甫刻用附表所示支票發票人印文之印章，甲○○所提出之正章刻印舖便條紙
    上戊○○之字跡非伊所書寫云云。惟查：
(一)、被告於八十七年三月五日具狀向臺灣臺中地方法院同時對證人李木山、甲○○自
    訴略以：「被告李木山、甲○○係胞兄妹，共同意圖為自己不法所有，於八十三
    年五月六日下午二時許，在臺中市○○○街十五號四樓掛名德霖法律事務所，向
    自訴人戊○○佯稱欲往中國大陸上海投資營建事業，獲利甚豐，邀戊○○出資一
    百一十萬元合夥投資，自訴人不疑有他，信以為真，遂而交付現金五十萬元，另
    先交付如附表所示之未蓋發票人印鑑章之支票二張，合計六十二萬一千元，約定
    一星期後雙方簽訂書面合夥契約後，再由自訴人在支票上蓋章。詎被告李木山、
    甲○○於詐得上開現金及支票後，竟避不見面，既未依約簽訂書面合夥契約，且
    未得自訴人同意，擅自盜刻自訴人名義之印章，而將偽刻之印章蓋用在前揭二張
    支票之發票人處，並進而背書行使而向他人調現，嗣因印鑑不符退票，經銀行通
    知，始知被騙及偽造情事，為此自訴。因認被告李木山、甲○○所為係犯刑法第
    三百三十九條第一項詐欺取財、同法第二百零一條第一項偽造有價證券等罪」等
    語，並經本院以八十七年度自字第二○五號偽造有價證券等案件受理在案，並判
    決證人李木山、甲○○共同意圖供行使之用，而偽造有價證券，各處有期徒刑三
    年，經臺灣高等法院臺中分院於八十九年八月八日以八十七年度上訴字第二五三
    五號判決撤銷原判決，改判無罪，後經最高法院九十一年十月二十四日以九十一
    年度台上字第六○○三號判決撤銷原判決，發回臺灣高等法院臺中分院，嗣經臺
    灣高等法院於九十二年六月廿六日以九十一年度重上更(一)字第二五六號判決李木
    山、甲○○均無罪，復據最高法院於九十二年八月廿九日以九十二年度台上字第
    四七五七號判決上訴駁回而確定等情，此有被告所提之自訴狀一紙，本院八十七
    年度自字第二○五號判決、臺灣高等法院臺中分院八十七年度上訴字第二五三五
    號判決、最高法院九十一年度台上字第六○○三號判決、臺灣高等法院九十一年
    度重上更(一)字第二五六號判決、最高法院九十二年度台上字第四七五七號判決在
    卷可稽，並經本院調閱上開卷宗核閱屬實，堪可認定，合先敘明。
(二)、證人李木山指陳：被告於右揭時、地持現金五十萬元借予伊作為經營地下錢莊資
    金之用，並由伊於五十萬元內扣除一個月之利息二萬元，並由伊當場交付付款人
    為臺中市第一信用合作社中正分社，帳號：一○七六八七號，發票日分別為八十
    三年七月十日、八月十日、九月十日、十月十日、十一月十日，十二月十日面額
    各二萬元之支票六張，及發票日為八十四年一月十日，面額五十萬元之支票一張
    ，作為按月給付借款利息與屆期清償本金之用等語，核與證人甲○○於本院審理
    時證述情節相符（本院卷第一四三頁）。且證人李木山確於八十三年間簽發同年
    七月十日、八月十日、九月十日、十月十日、十一月十日、十二月十日，臺中市
    第一信用合作社中正分社第一○七六八七號帳戶面額各二萬元之支票及八十四年
    一月十日五十萬元之支票予被告，業經臺灣高等法院臺中分院八十七年度上訴字
    第二五三五號案件審理時，調取臺灣臺中地方法院檢察署八十三年度偵字第一五
    一○二號、一七五二五號被告李木山重利案件查明屬實，並有該等支票票根在卷
    足憑（臺灣高等法院臺中分院八十七年度上訴字第二五三五號卷第一七七頁），
    而依前開票據票根以觀，其二萬元票據部份之票號為從ＤＡ0000000號至
    ＤＡ○○一八六一號均為連號，衡情應係為同一目的而連續開立，亦與證人李木
    山前開所述，為八十三年五月六日連續開立利息支票，交付予被告收執乙節相符
    。且前開票據票根於證人李木山涉犯重利等罪嫌經臺灣臺中地方法院檢察署檢察
    官指揮法務部調查局臺中市調查站搜索時即已扣押，嗣經臺灣高等法院臺中分院
    受理八十七年上訴字第二五三五號被告自訴李木山、甲○○案件方去函調取，亦
    無可能為李木山為被告自訴詐欺等案件後，為圖卸責，蓄意偽造。再參酌被告於
    八十七年一月三日自訴李木山詐欺等案件前，所書立予李木山之信函載有：「…
    你等的是要我戊○○上臺中法院告你，吃這伍拾萬及利息共柒拾幾萬付出代價」
    等語（臺灣高等院九十一年度重上更(一)字第二五六號卷第一二一頁）、八十七年
    二月三日書立予證人甲○○之信函亦載有：「…只有你騙走現金五十萬及利息至
    今已施（應係騙字誤載）得柒拾萬元正，限你三天內速來解決。」等語（臺灣高
    等院九十一年度重上更(一)字第二五六號卷第一一八頁）。準此，以前開開證人李
    木山、甲○○之證述，與前開票根及被告所書立之信函相互勾稽比對，證人李木
    山、甲○○前開所述現金五十萬元係證人李木山向被告所借等情，應堪採信。被
    告雖辯稱：伊曾收受李木山所交付之發票日八十三年六月十日、七月十日、八月
    十日、九月十日之支票，惟六月十日之票面金額為一萬八千元，其餘雖均為面額
    二萬元，但六月十日、七月十日之二紙支票係李木山與一位阿賢之友人於八十三
    年一月二十日至伊之中和住所，向被告調借三萬八千元所交付，八月十日、九月
    十日之二紙支票係李木山於八十三年四月二十九日以要請朋友至舞廳為由，在伊
    中和住所，向伊調借四萬元所交付云云，惟依被告所述，顯見證人李木山縱使向
    他人調借小額金額均係簽發支票以為借款之憑據，則其使用票據之頻率應甚為頻
    繁，何以證人李木山分別為八十三年一月二十日、八十三年四月二十九日相距達
    三個月之久向被告分別調借而簽發之支票，支票之票號卻係連號，顯與常情不符
    ，故其所辯尚無足取。
(三)、證人甲○○證述，伊自八十二年開始，陸續有向被告借票票貼，約有五、六張，
    最後二張即係八十三年五月六日所借之如附表所示編號一、二支票，嗣因前開二
    紙支票未蓋發票人印鑑章，被告遂至至臺中市○○○街十五號一樓「正章刻印鋪
    」委託老板庚○○刻製「戊○○」印章一枚後，再將該枚印章蓋印於該二張支票
    之發票人欄，完成發票行為後，復向甲○○言稱：「到時候如果退票（印鑑不符
    ），我再去補蓋。」等語。經查八十三年四月間，被告曾簽發設於世華聯合商業
    銀行新店分行第七一○二二八之八號帳號，面額分別為三十萬元、三十三萬五千
    元，日期分別為八十三年五月二十三日、八十三年五月三十一日，號碼各為00
    00000號及0000000號之支票借予證人甲○○，以供其持向金融機關
    貼現，證人甲○○屆期自其臺中市第一信用合作社中正分社第○六四九四五號帳
    號，匯款入被告前開帳號供該等支票兌現之用，此有世華聯合商業銀行新店分行
    八十八年一月十四日八八世銀新店字第二四○○九號函暨所附被告前開帳號八十
    三年五月間往來明細表及上開支票影本在卷可資參證（臺灣高等法院臺中分院八
    十七年度二五三五號卷第六三至六九頁），並為被告所是認（臺灣高等法院臺中
    分院八十七年度二五三五號卷第七二頁正面），被告復於臺灣高等法院臺中分院
    八十七年度二五三五號案件審理時坦認證人甲○○自八十一、二年間即向伊借票
    ，借到本案為止（臺灣高等法院臺中分院八十七年度二五三五號卷第七十二頁反
    面），足見證人甲○○所證附表所示二紙支票確係被告所出借，亦非全然無據。
    又證人甲○○於八十八年一月二十日臺灣高等法院臺中分院八十七年度上訴字第
    二五三五號案件調查時提出址設臺中市○○○街十五號「正章刻印舖」便條紙一
    張，其上書有「戊○○」三字及「戊○○」印文一枚，以肉眼觀察該印文之字體
    及筆劃舖陳之構圖、粗細、位置、角度、均核與附表所示之二紙票據上發票人欄
    上之印文相符，此有前開正章刻印舖便條紙、附表所示票據原本在卷足參。是以
    ，本件所應進一步審究者，即在於前開印章是否為被告委託或授權他人委託正章
    刻印舖所刻。經查：
(1)、證人庚○○於臺灣高等法院臺中分院九十一年重上更(一)字第二五六號案件到庭結
    證稱：伊在法院前街十五號從事「正章刻印舖」，扣案便條紙之規格與伊目前所
    使用者相同，其上所印之「正章刻印舖」及電話號碼，除現在的電話號碼前面加
    印「２」字（註：臺中市電話嗣後改碼，均在原有電話前面加２）之外，其餘均
    正確（臺灣高等法院臺中分院九十一年重上更(一)字第二五六號卷第五五、五六頁
    ），堪認扣案之便條紙係「正章刻印舖」專用之紙張。另質諸證人庚○○關於民
    眾至刻印舖刻印時會否留下簽名筆跡？證人庚○○亦稱：通常要客戶把自己的名
    字寫下即可，但不一定要寫在特定之紙張上等語，足見至刻印舖刻印章，通常需
    留下欲刻製之文字，以便能按字刻印，避免錯誤；扣案之「正章刻印舖」便條紙
    上所書「戊○○」三字，應是前來委託證人庚○○刻印者所留之字跡。
(2)、又前開「正章刻印舖」便條紙及戊○○、甲○○在本案相關筆錄簽名字跡暨被告
    所提「甲○○簽收之便條一紙」上甲○○簽名字跡、證人甲○○於臺灣高等法院
    臺中分院九十一年重上更(一)字第二五六號案件調查時當庭所書「戊○○」字跡、
    證人李木山另重利案件扣案證物內證人甲○○所書寫之「詹惠香」等人之姓名字
    跡及臺灣高等法院臺中分院九十一年重上更(一)字第二五六號案件調查時就此字跡
    以口述方式當庭命證人甲○○所書寫之字跡（當庭所寫姓名文字均與該案查扣證
    物上之相對應文字相同，並無誤寫），於臺灣高等法院臺中分院九十一年重上更
    (一)字第二五六號案件審理時，送請法務部調查局鑑定「正章刻印舖」上「戊○○
    」簽名係被告或證人甲○○之字跡，經該局將「正章刻印舖」上「戊○○」簽名
    編為甲類鑑定資料；戊○○筆錄資料原本一批，其上「戊○○」簽名字跡編為乙
    類鑑定資料；甲○○筆跡資料原本一批，其上甲○○部分字跡編為丙類鑑定資料
    ，鑑定結果為：「一、甲類簽名與丙類字跡筆劃特徵不同。二、本案乙類簽名字
    樣本身頗富變異，寫法式樣不一，而系爭之甲類簽名與乙類簽名比對後，認為前
    者與後者之部分簽名筆劃特徵相似，甲類簽名並未脫離乙類簽名變異之範圍，研
    判兩類簽名有可能出於同一人手筆」，有該局九十二年四月十一日調科貳字第○
    九二○○一○二三二○號鑑定通知書一份在卷可參（臺灣高等法院臺中分院九十
    一年重上更(一)字第二五六號卷第一八五頁）。堪認「正章刻印舖」上「戊○○」
    簽名，係戊○○所書，亦即為被告委託庚○○或授權他人委託庚○○刻印時所留
    之字跡無訛。而在簽名之旁所加蓋之「戊○○」印文，衡情亦應為當天「正章刻
    印舖」所刻製之「戊○○」印章之印文，加蓋其旁，便於客戶確認所欲刻製印章
    之正確性，亦可認定。故而證人甲○○證述附表所示支票上「戊○○」之印章係
    被告自行去刻製的等語，應堪採信。
(3)、證人庚○○雖於臺灣高等法院臺中分院九十一年重上更(一)字第二五六號案件調查
    時證稱：「（戊○○曾否在你刻印舖刻印過？）對戊○○我沒有印象…」等語（
    臺灣高等法院臺中分院九十一年重上更(一)字第二五六號卷第五六頁）。然證人庚○○於臺灣高等法院臺中分院八十七年上訴字第二五三五號案件調查時證稱其每
    天所刻製之印章達十至二十個之多（詳見臺灣高等法院臺中分院八十七年度上訴
    字第二五三五號卷第四八頁反面），是以證人庚○○對於偶至其刻印舖刻印之戊○○沒有印象，此乃事理之所當然，尚不足為被告有利之認定。另證人己○○於
    臺灣高等法院臺中分院九十一年重上更(一)字第二五六號案件審理時先則證稱：「
    （提示臺中地方法院八十七年度自字第二○五號卷第七、八頁支票影本二張，你
    是否看過？）這兩張支票我沒有印象。但是李木山曾經向戊○○調借資金，幾十
    萬元至百萬元，當天是李木山向戊○○調票，因為戊○○從臺北匆忙下來沒有帶
    印章，所以戊○○說他沒有帶印鑑章，要他們隨便去刻壹個印章蓋一下，到時候
    如果退票他再去補蓋，當時我人在現場，我親自聽到的」等語；然嗣經證人甲○○之選任辯護人詰問以：「請問證人己○○剛才陳述戊○○沒有帶印章，要他們
    隨便去刻壹個印章，他有沒有要誰去刻？」，證人答稱：「戊○○是有這樣說，
    但是實際上是誰去刻的我不清楚」，是亦不能以證人己○○所證被告要他們隨便
    去刻一個印章一語，即認本案附表兩張支票上印文所使用之印章係證人甲○○至
    正章刻印舖委託證人庚○○刻製。蓋該張「正章刻印舖」便條紙上「戊○○」之
    字跡，若係證人甲○○自行前去正章刻印舖刻印時所書寫而留下者，證人甲○○
    將之湮滅猶恐不及，其至愚亦不致提出，徒然坐實自己之罪證。
(4)、證人甲○○雖於被告自訴本院八十七年度自字第二○五號詐欺、偽造有價證券案
    件，審理時未及時提出前開「正章刻印舖」便條紙，嗣於臺灣高等法院臺中分院
    八十七年度上訴字第二五三五號案件審理時方提出。惟前開便條紙上「戊○○」
    之文字既係被告所書，已經業如前述，若證人甲○○於本院八十七年度二○號被
    訴詐欺、偽造有價證券案件即已發現該張便條紙，該張便條紙之存在既有利於證
人甲○○，其自無不儘早於本院八十七年度二○號詐欺、偽造有價證券案件提出
    ，而留待上訴臺灣高等法院臺中分院八十七年度上訴字第二五三五號案件審理始
    行提出之理。且該便條紙係一面積不大又無顯著外觀表徵之單薄紙張，若非平日
    井然有秩加以存放，於短時間內委實難尋其蹤，是尚難以被告甲○○未於本院八
    十七年度自字第二○五號詐欺、偽造有價證券案件及時提出該便條紙，即推認該
    便條紙是證人甲○○事後臨訟偽造字跡後提出。另前開「正章刻印舖」便條紙既
    係自訴人前往「正章刻印舖」委託刻印時，親自書寫「戊○○」所用之紙張，何
    以在證人甲○○持有之中？證人甲○○雖於本院審理時證述：「我哥（李木山）
    是說他跟他借票有時會從臺北寄下來，有時會自己拿，但是那天我們直覺就覺得
    他怪怪的，因為出門時明明講好要帶，但是到我們事務所時，卻說他沒帶，所以
    才覺得怪怪的，本來他是叫我們下去刻，但我們要他自己去刻，所以我哥才說要
    把那張留下來。」（本院卷第一五二頁），於臺灣高等法院臺中分院九十一年重
    上更(一)字第二五六號案件則供稱：「（你要楊雅萍下去拿這張便條的用意在那裡
    ？）因為當時我哥與自訴人（即被告）的交情不錯，而我哥覺得自訴人的個性怪
    怪的，所以他才要我去把那張拿上來」、「（印章既然不是你去刻的，你為何要
    把別人書寫的便條拿上來呢？）因為我們每月會與正章刻印舖結帳，我也不知道
    怎樣為何要去拿那張便條」（臺灣高等法院臺中分院九十一年重上更(一)字第二五
    六號卷第五八、五九頁）。證人甲○○先則證稱係伊兄長李木山覺得被告個性怪
    怪的，所以才去把該便條紙拿上來，後又稱因為每個月要結帳，嗣又稱伊也不知
    道為何要該張便條紙，證人甲○○先後說詞歧異，固足啟人疑竇！然該張「正章
    刻印舖」便條紙上「戊○○」之字跡，若係證人甲○○自行前去正章刻印舖刻印
    時所書寫而留下者，證人甲○○至愚亦不致提出；且該便條紙上「戊○○」文字
    ，既經送請鑑定並經本院認定係被告親自所書之字跡，則自難據證人甲○○上開
    與直接證據較無關連之前開供述不一之情，即全盤否認證人甲○○證詞全部之可
    信性，而遽為被告有利之認定。
(5)、被告雖提出「甲○○簽收之便條一紙」，辯稱：該紙已明確載明附表所示之二紙
    支票未蓋印鑑寄放於證人甲○○處云云。惟前開便條紙上係載明：「ＬＢ000
    0000支票、３１５０００元、年５月６日、甲○○負責」，下方始標示系
    爭二張支票，並註明「二張世華銀行支票未蓋印鑑寄放甲○○」，有該便條影本
    附卷可稽（詳見本院卷第二○頁）。而證人甲○○固承認其有在該便條紙上簽名
    ，然指稱其簽名時，其簽名下方並未記載系爭二張支票，並註明「二張世華銀行
    支票未蓋印鑑寄放甲○○」字樣。且依該便條紙記載之形式觀之，證人甲○○應
    僅就其簽名上方之文義負責，而不及於其未簽名之文字，故證人甲○○指稱其簽
    名時，未有被告上開加註之文字乙節，應可採信，故雖有前開便條紙一紙，亦無
    足為被告有利之認定。
(6)、準此，證人甲○○前開所證：附表所示編號一、二支票係被告借予其票貼使用，
    嗣因前開二紙支票未蓋發票人印鑑章，被告遂至至臺中市○○○街十五號一樓「
    正章刻印鋪」委託老板庚○○刻製「戊○○」印章一枚後，再將該枚印章蓋印於
    該二張支票之發票人欄，完成發票行為等情，應堪採信。
(四)、被告雖辯稱：確實是李木山向伊佯稱欲往中國大陸上海投資營建事業，獲利甚豐
    ，邀伊出資一百一十萬元合夥投資，伊遂交付現金五十萬元，另先交付如附表所
    示之未蓋發票人印鑑章之支票二張，合計六十二萬一千元予甲○○，約定一星期
    後雙方簽訂書面合夥契約後，再由伊在支票上蓋章詎李木山、甲○○收受上開現
    金及支票後，既未依約簽訂書面合夥契約，且未得伊同意，擅自盜刻伊之印章，
    而將偽刻之印章蓋用在前揭二張支票之發票人處，並進而背書行使而向他人調現
    ；伊於八十三年五月六日至李木山所經營之「德霖法律事務所」交付前開金額及
    支票二紙之全部情況，及八十四年七月間李木山到臺北伊住處，拿四萬元之現金
    及如附表所示之支票二張還伊，且當場簽發各三十八萬、八萬元之支票二紙，伊
    曾質問其何以偽刻其印章蓋至支票上去使用，其說是需用錢才這樣作，前開情形
    證人丁○○均在場聽聞可證云云。查：
(1)、被告稱李木山於八十三年五月六日邀其出資一百十萬元，然竟交付予證人李木山
    現金五十萬元及如附表所示面額合計六十二萬一千元之支票，共一百十二萬一千
    元，二者數字不符。被告與證人李木山雙方既談妥被告出資一百十萬元，被告豈
    有給付一百十二萬一千元之理。且依常理，系爭支票既係被告所有，果如其所述
    ，除已交付之五十萬元現金外，剩餘之六十萬元以支票給付，而被告給付之對象
    既僅係證人李木山、甲○○兄妹，非分別給付不同之人，則被告衡情應就六十萬
    元之金額簽發一張支票即可，豈有將之分為二張（一張三十萬元、一張三十二萬
    一千元）開立之理。矧被告既稱一週後簽立合夥契約，再由被告在支票上蓋章，
    則支票之兌現日（即票載發票日）理當係雙方洽商合夥之日或簽立合夥契約之日
    ，或與合夥事項有關之日期。惟被告交付之系爭二張支票，票載發票日分別為八
    十三年九月二日及八十三年九月十三日（詳本院八十七年度自字第二○五號卷第
    七、八頁），均與合夥相關事項無關，且日期均遠在其所稱約定簽約日期後長達
    三個月，核與常情有違。又果如被告所指有合夥投資之事，以投資之金額高達一
    百一十萬元，且由被告當場交付其中之五十萬元予證人李木山等，衡情被告豈有
    不令李木山等簽立收據以保權利之理。且上開所謂「甲○○簽收之便條一紙」，
    依其記載之形式以觀，被告顯係要證人甲○○為其所交付之「ＬＢ000000
    0支票、３１５０００元、年５月６日、甲○○負責」支票負責，依舉重以明
    輕之法則，被告既知道於交付該三十一萬五千元支票予證人甲○○後，令證人甲○○簽名以示負責，則以本件被告投資之金額高達一百十萬元，被告並當場交付
    款項五十萬元，衡情被告豈有不令證人李木山等書立合夥字據或收受金錢之收據
    ，以保自身權益之理。雖被告於臺灣高等法院臺中分院八十七年度上訴字第二五
    三五號案件審理時供稱：因當時匆促，故未令李木山等書立收據云云（臺灣高等
    法院臺中分院八十七年度上訴字第二五三五號卷第七十三頁正面）。惟查被告於
    臺灣高等法院臺中分院八十七年度上訴字第二五三五號案件中既稱：「午餐完十
    二點到事務所（指被告等服務之事務所），二點離開。」等語（臺灣高等法院臺
    中分院八十七年度上訴字第二五三五號卷第一○○頁反面），被告既然在證人李
    木山等之事務所之時間長達二小時，自無所謂時間匆促，不及令證人李木山等書
    立收據之可言。
(2)、證人丁○○與被告於臺灣高等法院臺中分院八十七年度上訴字第二五三五號案件
    審理時經隔離訊問結果，對於其等於八十三年五月六日自臺北南下德霖法律事務
    所之情形，所供互不一致：證人丁○○稱當日被告之龐帝克自小客車損壞，故由
    其駕駛其所有金全壘打自小客車載被告南下臺中德霖法律事務所，午餐係二點離
    開後吃的；被告則指當天丁○○係駕駛被告所有之龐帝克自小客車，並稱其等係
    吃完午餐後十二點到德霖法律事務所（臺灣高等法院臺中分院八十七年度上訴字
    第二五三五號卷第九九、一○○頁），二人所供顯不相符。且被告對於證人丁○○究係何時受僱於伊，何時離職，均稱已忘記，亦與常情不合。又本案係發生於
    八十三年五月六日，證人丁○○對於事不關己之被告事務，竟於事隔四年後之八
    十七年五月二十六日於本院八十七年度自字第二○五號案件作證時，猶能巨細靡
    遺清晰描述當天之詳細過程；而相較於何時離職之此重要事項，證人丁○○又稱
    已忘記等情，證人丁○○之供詞誠屬令人難以想像。證人丁○○於本院八十七年
    度自字第二○五號案件所述，應係迴護被告之詞，應不足取。另證人鍾滄州於臺
    灣高等法院臺中分院八十七年度上訴字第二五三五號案件及臺灣高等法院臺中分
    院九十一年重上更(一)字第二五六號案件調查時雖均到庭證稱：其在八十三年間曾
    至德霖律師事務所，要向李木山借錢，在電梯口有遇到戊○○及一名男子云云，
    然鍾滄州表示該名男子是否為在庭上之丁○○，其不確定（臺灣高等法院臺中分
    院八十七年度上訴字第二五三五號卷第一○一頁反面），證人鍾滄州既然無法具
    體陳明其遇見戊○○之時間，又無法指明與戊○○在一起之該名男子確係丁○○
    ，則證人鍾滄州所證並不明確，是尚難為被告有利之認定。證人鍾滄州於臺灣高
    等法院臺中分院八十七年度上訴字第二五三五號雖又證稱：其剛上樓去時，李木
    山有告訴伊剛剛那個陳小姐有拿錢來投資等語，然其又稱不知道投資什麼（臺灣
    高等法院臺中分院八十七年度上訴字第二五三五號卷第一○二頁反面）；於臺灣
    高等法院臺中分院九十一年重上更(一)字第二五六號案件調查時則又證稱：「（你
    之前在本院前審說你到四樓的時候，李木山他們自己講剛剛那位小姐有拿錢來投
    資？）有這樣說，但是李木山指的是何人我不知道，他們說的如果以台語來說是
    說又有壹個金主拿錢來投資了」、「（金主拿錢來投資是何意思？）我不清楚」
    等語（臺灣高等法院臺中分院九十一年重上更(一)字第二五六號卷第六四、六五頁
    ），亦難憑證人鍾滄州非明確性之證述，遽認被告交付給李木山之五十萬元係所
    謂投資大陸上海營建事業之款項。
(3)、如附表編號一、二所示支票之提示人分別為張坤原、鄭存榮，有第七商業銀行九
    十二年一月二十二日七營業字第六六九號函、聯信商業銀行向上分行九十二年一
    月二十二日（九十一）聯信向字第十一號函在卷可稽（臺灣高等法院臺中分院九
    十一年重上更(一)字第二五六號卷第一三三、一三○頁）。經傳喚證人鄭存榮、張
    坤原到庭，均表示不認識被告與證人甲○○、李木山等人；證人鄭存榮並證稱：
    附表編號二之支票是伊所提示，伊前手為丙○○，退票後丙○○出面幫伊處理，
    有給伊三十二萬一千元，伊將支票還給丙○○等語；另證人即實際處理附表編號
    一支票之張坤原之父張武雄亦證稱：附表編號一支票係法庭上之證人鄭存榮向伊
    買東西所交付的，退票後鄭存榮將票款給伊，伊將支票還給鄭存榮等語；而附表
    編號一之支票亦係丙○○交付給鄭存榮，退票之後丙○○將票款給鄭存榮，鄭存
    榮則將該支票還給丙○○等情，復據證人鄭存榮證述明確（臺灣高等法院臺中分
    院九十一年重上更(一)字第二五六號卷第一四三至一四六頁）。再經臺灣高等法院
    臺中分院九十一年重上更(一)字第二五六號案件調查時傳喚證人丙○○到庭證稱：
    附表兩張支票均為莊耀輝向伊買水電材料交付給伊的，伊將該兩張支票轉讓給鄭
    存榮，退票後伊有將票款還給鄭存榮，將支票收回來等語（臺灣高等法院臺中分
    院九十一年重上更(一)字第二五六號卷第一六三、一六四頁）。足見附表所示兩張
    支票均係案外人莊耀輝背書轉讓給丙○○，丙○○再背書轉讓給證人鄭存榮，其
    中附表編號一支票再由鄭存榮背書轉讓給張坤原，此並與卷附被告所提附表兩張
    支票原本（附於臺灣高等法院臺中分院九十一年重上更(一)字第二五六號案件本院
    證物袋內）背面所載背書轉讓之情相符，堪認上開證人張坤原、鄭存榮、張武雄
    、丙○○所證均係屬實，應堪憑採。
(4)、證人丙○○對於收回附表兩張支票後，如何追索處理票款之過程，於臺灣高等法
    院臺中分院九十一年重上更(一)字第二五六號案件調查時初證稱：支票收回之後，
    伊未找票主追償，也未向法院聲請本票裁定、支付命令、假扣押、或起訴等，該
    兩張支票的原本現在何處，伊沒印象，伊未將這兩張支票的原本交給戊○○，當
    時莊耀輝說要還錢，後來找不到他，莊耀輝說不必找票主，他會處理等語（臺灣
    高等法院臺中分院九十一年重上更(一)字第二五六號卷第一六四、一六五頁）。然
    證人丙○○係票據權利人，依票據法規定可向發票人戊○○及背書人莊耀輝行使
    追索權，證人丙○○既找不到莊耀輝，理應向發票人追索；且莊耀輝既尚未將票
    款給付丙○○，則該兩張支票原本及退票理由單理應仍在證人丙○○處，足見證
    人丙○○上開所證悖於事理，顯然有所隱瞞。嗣再追問，被告則改稱：「（本案
    的支票及退票單是否你直接拿給戊○○的？）我記不清楚，那麼久的事了。又稱
    ：我有還給她」等語，並進一步陳稱：「（何時、地、多少錢處理？）我真的不
    認識戊○○。我當時請阿賢他們五個人去討債，‧‧‧我將支票及退票單原本交
    給阿賢他們去找票主要錢，支票及退票單原本交給阿賢他們之後他們沒有還給我
    ‧‧‧」、「（何時將本案支票及退票原本交給阿賢？）退票之後約二、三個月
    左右，阿賢說他不會動用暴力去幫我討債」等語（臺灣高等法院臺中分院九十一
    年重上更(一)字第二五六號卷第一六五、一六六頁），被告並表示對證人丙○○所
    說的話沒有意見（臺灣高等法院臺中分院九十一年重上更(一)字第二五六號卷第一
    六七頁）。參以附表所示兩張支票原本及退票單確係在被告手上並於臺灣高等法
    院臺中分院九十一年重上更(一)字第二五六號案件調查時提出經該院附卷（臺灣高
    等法院臺中分院九十一年重上更(一)字第二五六號卷第一六七頁），足見證人丙○○確曾向票主戊○○追索票款，且該兩張支票原本（含退票單）應係證人丙○○
    追索時直接回流至被告手上。證人丙○○復證稱：「（你是否認識李木山（更名
    乙○○）？）不認識」、「（阿賢是不是莊耀輝或李木山派他去找你拿這二張支
    票？）沒有」等語（臺灣高等法院臺中分院九十一年重上更(一)字第二五六號卷第
    一六八、第一六九頁），益證李木山於丙○○追索之過程中未曾持有過附表兩張
    支票之原本（含退票單），則證人丁○○於本院八十七年度自字第二○五號案件
    審理時所證：李木山說要還錢，並拿如附表所示之支票二張還被告，顯屬子虛烏
    有，不值憑採甚明。
(5)、證人甲○○在臺灣高等法院臺中分院九十一年重上更(一)字第二五六號案件審理時
    ，於證人丙○○為前揭之證述後，隨即表示「阿賢」即為己○○，並聲請傳喚己○○（未提供傳喚地址，證人地址係臺灣高等法院臺中分院審理時自行查址後所
    得）到庭作證。被告對此，先則陳稱不認識己○○，後又表示己○○係在李木山
    那裡工作，是李木山的小弟等語（臺灣高等法院臺中分院九十一年重上更(一)字第
    二五六卷第一六七頁）。然被告卻於臺灣高等法院臺中分院九十一年重上更(一)字
    第二五六號案件審理中先後書寫兩封信函給己○○，有證人己○○所提兩封信函
    在卷可證，並為被告所自承（詳見本院九十二年六月十二日審理筆錄）。稽之書
    信內容（內有數處錯別字，為真實呈現，引述時未予更正）：「阿賢弟如晤：接
    信看好內容，很久未見面，你及美惠可好，是唔人戊○○寫信給你。接信要及我
    聯絡，如你要向李木山追回被騙的錢，兄妹住址都在我眼線，事因李木山及甲○○，我本人自訴告李木山、甲○○有價證證…（兄妹）。被台中地院判決甲○○
    、李木山三年有期刑。他們上訴高分院在申請你做證人不是我申請的。(二)李木山
    申請你阿賢要為他做證人。(三)你不要做證人，本人律師說你沒事。(四)如你一定要
    來做證，萬一你沒連絡上唔本人。(五)法官問你就說戊○○我各不認識。二、二張
    世華銀行新店分行支票是李木山在八十四年七月三日向你阿賢那回的。其他忘記
    了。一句話就好。九十二年五月八日林國章是李木山申請做證人，也是李木山申
    請林國章做證人，林國章在庭上說不認識我，支票是己○○那去，其他不知道。
    (六)重點本人在法官面前說支票是李木山自己在八十四年七月三日那來台北中和市
    ○○○○街還給的。(一)重點是你如到法庭做證，就說是李木山在八十四年七月三
    日他向你要回的。其他的都不要說了。不要出庭幫忙做證，如要做證人就照信內
    這樣說。三、本人申請你在李木山做事樓下刻印章的蔡忠信到庭向法官說本人當
    天沒去向他刻印章。及當面和甲○○對話。甲○○騙法官說當天在樓下刻印章有
    留便條紙。內有印章是蔡忠信給他的，但蔡忠信說他沒有那便條紙，戊○○印章
    給甲○○也不認識我戊○○，法官問那是否認識李木山、甲○○，他說認識。所
    有證人都對他兄妹不利。被告李木山、甲○○犯行均堪認定論罪以玆懲儆‧‧‧
    」（以上為第一封）、「事因李木山、甲○○被晤告在二年前被台中台中地方法
    院判決三年有期徒刑。之前李木山、甲○○申請你及林國章到法庭上作證人。林
    國章在五月八日在法庭上作證說不認識我戊○○，支票是莊耀輝向他調借的，事
    後李木山拜託你己○○那回去的，其他不知道。(二)你真要來作證法官如問你，你
    就說二張支票是李木山向你要回去，不是戊○○要回去的。記住此話。(三)請接信
    電話聯絡吾，請你真要來作證人請在六月十一日到台中來商量美惠及被騙五六百
    萬元如何追回，信內不便說見面再說。見面再詳談六月十一日晚上如你及美惠來
    晤會安排住地方、車資等…」（第二封內容）。由以上書信內容觀之，被告要證
    人己○○不要出庭作證，若要出庭作證，則要證述證人與被告各不認識，及附表
    兩張支票係李木山於八十四年七月三日向己○○拿的，俾與被告之前自訴李木山
    、甲○○詐欺案件中曾向法官說支票是李木山自己在八十四年七月三日拿至臺北
    被告住處之供述相符。被告既然認識證人己○○，並知其住居所，此有信封上己○○之地址可稽，竟稱不認識己○○；且要證人不要出庭，若要出庭亦請配合其
    先前之陳述而為證述；若被告取回附表兩張支票原本確係由李木山所交付，又何
    須如此之為！
(6)、證人己○○於臺灣高等法院臺中分院九十一年重上更(一)字第二五六號案件審理時
    證稱：「（你以前是否受僱於李木山（更名乙○○）？）是的，自八十二年間僱
    用到公司結束營業」、「（你是否認識丙○○？）我原本不認識，我會認識丙○○這個人是因為戊○○邀我和他一起去臺中地院對面「法外情西餐廳」向丙○○
    拿票，戊○○並拿九萬五至十萬元的現金給丙○○，丙○○並將二張支票交給戊○○，那兩張支票應該是印鑑不符的那二張」、「（丙○○在本院調查時陳述你
    是替丙○○去討債的？）在「法外情」交票之前我並不認識丙○○這個人，事實
    上是戊○○告訴我說丙○○有二張戊○○的支票，邀我一起和他去「法外情西餐
    廳」向丙○○拿票，並不是我主動替丙○○討債的」等語。雖證人己○○究係陪
    同被告或代證人丙○○處理票據債務，證人己○○所述與證人丙○○所證不盡相
    同，然證人丙○○確有向發票人戊○○追索票款，及在追索過程中有將附表兩張
    支票（含退票單）交還給被告，二人所證則無不一，應可採信。而附表兩張支票
    票款合計六十二萬一千元，竟能以十萬元解決取回，其中必有雙方所認識之人居
    中斡旋，此人應即為證人己○○。證人己○○證稱係陪同被告前往，而否認證人
    丙○○所證委託討債之說詞，應係為恐因此有替人討債之嫌，所為避重就輕之詞
    ，然此並無礙於證人丙○○確有向發票人戊○○追索票款，及在追索過程中有將
    附表兩張支票（含退票單）交還給被告之認定。而證人即李木山之胞姊李秋貴於
    臺灣高等法院臺中分院八十七年度上訴字第二五三五號案件審理時證稱：「（你
    曾拿十萬元給戊○○？）約五年前，李木山因案在押，他出庭時我到法院看他，
    遇到戊○○，在臺中法院，戊○○告訴我說甲○○向她借二張票，若我可以給她
    十萬元，她就願意把那二張票拿回來，我信以為真，回去後約十多天，我叫我媳
    婦用轉帳的方式付給戊○○十萬元，當時甲○○不在，後來戊○○並未還我那二
    張票」等語。而被告於臺灣高等法院臺中分院八十七年度上訴字第二五三五號案
    件中直承有收受該筆十萬元款項（臺灣高等法院臺中分院八十七年度上訴字第二
    五三五號卷第一二六頁反面）；於臺灣高等法院臺中分院九十一年重上更(一)字第
    二五六號案件調查時亦供稱有收受上開匯款十萬元（臺灣高等法院臺中分院九十
    一年重上更(一)字第二五六號卷第七七、七八頁），則證人甲○○供述其姊李秋貴
    所匯寄之十萬元係用以解決本案附表兩張票款之用，應足採信。雖被告辯稱：「
    十萬元是我借給甲○○的律師費」，然此為證人甲○○所否認，被告又表示未開
    立收據（臺灣高等法院臺中分院八十七年度上訴字第二五三五號卷第一二六頁反
    面），則被告此部份所陳自難採信。
(五)、綜上所述，被告前開所辯應係飾卸之詞，尚無足採，本案事證明確，其前開犯行
    堪可認定。被告雖請求將「正章刻印舖」之便條紙上「戊○○」三字，再送刑事
    警察局鑑定是否為被告之筆跡，然前開「戊○○」字跡已據另案臺灣高等法院臺
    中分院九十一年重上更(一)字第二五六號案件審理時，送往法務部調查局鑑定，而
    法務部調查局為國內目前刑事鑑定之專業機構，亦有筆跡鑑定之專業技術，並無
    證據或相關資料，足資認定刑事警察局之筆跡鑑定技術較優於法務部調查局，鑑
    定之結果較前開機構為正確，故無就同一字跡再送鑑定之必要；另被告雖請求傳
    訊證人丁○○、庚○○、李木山等人，惟本案已距事發之際，相距達近十年之久
    ，而前開證人已於被告自訴證人李木山、甲○○詐欺等案件之歷審均多次出庭作
    證陳述，其所證之內容均詳載於歷審筆錄，且前開證人等人於前述之歷審作證之
    時間，於此時相較，應距事發時間為近，當時記憶亦當較為清晰，其等既已於前
    述歷審就同一事為多次證述，本院再行傳訊其等，已無助於事實之釐清，故被告
    請求傳述前開證人，經核無必要，附此敘明。
二、按刑法上之誣告罪，係侵害國家法益之犯罪，故以一狀誣告數人，仍屬單純一罪
    。被告一狀誣告證人李木山、甲○○，核其所為，係犯刑法第一百六十九條第一
    項之誣告罪，且為單純一罪。爰審酌被告素行尚稱良好（參臺灣高等法院被告全
    國前案紀錄表），為圖向證人李木山、甲○○追討其等對被告之欠款，明知交付
    李木山之現款五十萬係借予李木山經營地下錢莊資金之用、交予甲○○之如附表
    所示之二紙支票上發票人之印文，係以其臨時至正章刻印行委刻的印章所蓋用，
    並借予甲○○為票貼之用，嗣因向李木山、甲○○追討前開欠款未果，不尋正常
    管道請求償還，竟向本院自訴證人李木山、甲○○詐欺及偽造有價證券罪嫌，其
    犯罪動機殊值非難，嗣歷經本院、臺灣高等法院臺中分院、最高法院發回更一審
    始判決證人李木山、甲○○無罪確定，嚴重浪費司法資源，並使證人李木山、甲○○有受刑事處分之虞，所生危害甚鉅，犯後猶飾詞辯解，難認已有悔意等一切
    情狀，量處如主文所示之刑。
據上論斷，應依刑事訴訟法第二百九十九條第一項前段，刑法第一百六十九條第一項
判決如主文。
中      華      民      國      九十三      年      八    月    十八    日
                                臺灣臺中地方法院刑事第十四庭
                                    審判長法  官  楊  真  明
                                          法  官  陳      葳
                                          法  官  劉  逸  成
右正本證明與原本無異。
如不服本判決，應於送達後十日內向本院提出上訴狀（須附繕本），上訴於臺灣高等
法院臺中分院。
                                          書記官
中      華      民      國      九十三      年      八    月    十八    日
┌──┬───┬──────┬───────┬─────┬────────
│編號│發票人│發   票   日│金          額│票    號  │付    款     人
├──┼───┼──────┼───────┼─────┼────────
│ １ │戊○○│83年9月2日  │三十萬        │LB0000000 │世華聯合商業銀行
├──┼───┼──────┼───────┼─────┤台北分行
│ ２ │戊○○│83年9月13日 │三十二萬二千元│LB0000000 │新店辦事處
└──┴───┴──────┴───────┴─────┴────────
附錄論罪科刑法條
中華民國刑法第一百六十九條
 (誣告罪)
意圖他人受刑事或懲戒處分，向該管公務員誣告者，處七年以下有期徒刑
。
意圖他人受刑事或懲戒處分，而偽造、變造證據，或使用偽造、變造之證
據者，亦同。
